【裁判字號】    99,台上,6509
【裁判日期】    991021
【裁判案由】    殺人未遂
【裁判全文】
最高法院刑事判決            九十九年度台上字第六五０九號
上  訴  人  甲○○
上列上訴人因殺人未遂案件，不服台灣高等法院高雄分院中華民
國九十九年六月二十二日第二審判決（九十九年度上訴字第一五
七號，起訴案號：台灣高雄地方法院檢察署九十七年度偵字第三
四七四三號），提起上訴，本院判決如下：
    主  文
原判決撤銷，發回台灣高等法院高雄分院。
    理  由
本件原判決認定上訴人甲○○（綽號「老芋仔」）前於民國九十
七年三月二十一日因被綽號「刺青宏」等人押走並毆打，受有頭
部外傷，並氣顱、顱部骨折、背部及右腳挫傷、臉部擦傷等傷害
，「刺青宏」等人並向其未婚妻許維佩勒贖新台幣（下同）一千
萬元（未交付），上訴人懷疑係因與綽號「文男」之乙○○間，
有一千五百四十萬元賭債之糾紛（後經協調應償還九百萬元），
由乙○○唆使「刺青宏」等人所為，對乙○○心生怨恨，為謀報
復，嗣於九十七年四月十日前一、二日，在屏東市某不詳處所，
慫恿唆使綽號「吉仔」之曾慈傑，以及綽號「阿利」之方俊忠等
人槍殺乙○○以洩恨。曾慈傑、方俊忠因上訴人之唆使、慫恿，
因而萌生槍殺乙○○之犯意，遂決意代上訴人行兇。上訴人並將
其使用之車牌號碼一一六六－ＴＦ號黑色賓士自小客車（下稱賓
士車），以及許維佩所有之0000000000號之行動電話
借予方俊忠。且均明知制式手槍及子彈，為槍砲彈藥刀械管制條
例第四條第一項第一款、第二款所規定之槍砲、彈藥，依同條例
第五條之規定，非經主管機關許可，不得持有，仍基於持有制式
手槍、子彈及殺人之犯意聯絡，由方俊忠向某姓名年籍不詳綽號
「哲偉」之成年男子取得如原判決附表一編號一、二所示半自動
制式手槍二支，及制式子彈二十二顆，並約定由方俊忠前往探知
乙○○行蹤，曾慈傑若接獲方俊忠聯繫之電話，即應與方俊忠共
同前往攔堵並殺害乙○○。九十七年四月十日凌晨五時許，在高
雄市○○路、四維路交岔路口附近之「大帝國酒店」，方俊忠見
乙○○搭乘由邱弘嘉所駕駛車牌號碼七四五六－ＭＥ號黑色鈴木
自小客車（下稱鈴木車）後，乃以電話聯繫在高雄市○○區○○
路與民生路交岔路口附近「壺說八道ＫＴＶ」內等候之曾慈傑，
曾慈傑立即依約搭乘由不知情之陳燈柱所駕駛之車牌號碼Ｚ九－
二七二號計程車（下稱計程車）前往高雄市○○○路，與方俊忠
所駕駛賓士車會合，並沿高雄市○○○路由南往北方向行駛攔截
鈴木車，於同日凌晨五時三十分許，邱弘嘉所駕駛鈴木車駛至博
愛二路與新庄仔路交岔路口左轉新庄仔路後不久，曾慈傑與方俊
忠準備前後攔截邱弘嘉所駕之鈴木車，邱弘嘉發現後即駕駛鈴木
車在新庄仔路迴轉，曾慈傑隨即指示陳燈柱駕駛計程車阻擋鈴木
車向前行駛，並大喊「別走」，邱弘嘉見狀後，立即駕車從計程
車左側快速離開，沿新庄仔路由西往東快速行駛，方俊忠隨即駕
賓士車在後緊追，車行經博愛路時，方俊忠所駕賓士車駛至鈴木
車右側，方俊忠即由駕駛座舉槍向乙○○射擊，邱弘嘉遂駕車更
快速前行，方俊忠亦駕車緊追其後，並沿途朝鈴木車右後方及右
方射擊，曾慈傑亦指示陳燈柱駕駛計程車尾隨，邱弘嘉駕車沿新
庄仔路由西往東行駛至與自由二路之交岔路口時，右轉改沿自由
二路由北往南行駛，途經該交岔路口西南側之新莊農會、自由二
路與新吉街之交岔路口，駛至自由二路與十全一路交岔路口時，
因邱弘嘉誤以為高雄市政府警察局三民分局十全派出所（下稱十
全派出所）位於該交岔路口之東北方，遂左轉停於十全一路由東
往西逆向車道上欲向十全派出所報案，方俊忠因而追上並將所駕
賓士車攔停於鈴木車右前方，下車走向鈴木車朝右前座方向開槍
，邱弘嘉見狀急速倒車後右轉十全一路南側街道，並繞到上開交
岔路口東側位於十全一路與該路九十四巷交岔路口西北側之十全
派出所，向員警報案，方俊忠則駕車跟隨至十全派出所後，往東
北方察哈爾一街與孝順街交岔路口前進，並繼續往屏東方向駕駛
而離開現場，其間方俊忠共持槍向乙○○、邱弘嘉之座車射擊二
十二次，惟均未擊中人身，致未得逞，曾慈傑則指示陳燈柱駕駛
計程車尾隨至自由二路與裕誠路交岔路口後，右轉沿裕誠路由東
往西行駛，至裕誠路與博愛路交岔路口時，再左轉沿博愛路由北
往南行駛，其間約於同日上午六時九分許，即邱弘嘉、乙○○向
十全派出所員警報案後，曾慈傑接獲方俊忠以行動電話指示而囑
陳燈柱駕車前往十全派出所查看乙○○之狀況，為警查覺形跡可
疑攔下，始查悉上情。上訴人於九十七年十二月十日二十時二十
分許，在屏東市○○路七五七號前，被高雄市政府警察局刑警大
隊警員埋伏逮捕。因而撤銷第一審關於上訴人共同殺人未遂部分
之科刑判決，改判論處上訴人教唆共同殺人未遂罪刑（累犯，處
有期徒刑八年，褫奪公權六年），並為相關之沒收宣告，固非無
見。
惟查：(一)、共同正犯，係共同實行犯罪行為之人，在共同意思範
圍內，各自分擔犯罪行為之一部，相互利用他人之行為，以達其
犯罪之目的，其成立不以全體均行參與實行犯罪構成要件之行為
為要件；參與犯罪構成要件之行為者，固為共同正犯；以自己共
同犯罪之意思，參與犯罪構成要件以外之行為，或以自己共同犯
罪之意思，事前同謀，而由其中一部分人實行犯罪之行為者，亦
均應認為共同正犯，使之對於全部行為所發生之結果，負其責任
，司法院釋字第一０九號解釋著有明文。又本無犯罪之意思，因
他人之教唆始起意犯罪，該教唆之人除於教唆後，又進而實行犯
罪行為者，因其教唆行為已為實行行為所吸收，應論以正犯外，
應僅為教唆犯。因之，教唆犯與共謀共同正犯於客觀上雖均未實
行犯罪行為，然兩者不同在於教唆犯係教唆原無犯罪意思之人犯
罪；共謀共同正犯則以自己共同犯罪之意思，事先同謀而僅由其
中一部分人實行犯罪行為，雖未下手實行亦應論以共同正犯。依
原判決所認定之事實，上訴人對乙○○心生怨恨，為謀報復，慫
恿唆使曾慈傑、方俊忠等人槍殺乙○○以洩恨，並將其使用中之
車牌號碼一一六六－ＴＦ號賓士車，及其未婚妻許維佩所有之0
000000000號之行動電話借予方俊忠，作為行兇交通工
具及連絡曾慈傑之用。或如原判決理由謂：上訴人有告知方俊忠
、曾慈傑有關乙○○女友之上班地點，及乙○○將會出現之地點
云云（見原判決第二十七頁第二至三行）。如果無誤，上訴人是
否有以自己共同犯罪之意思，參與犯罪構成要件以外之行為？又
原判決認定：上訴人吐露其心中對乙○○之怨恨之際，方俊忠與
曾慈傑聽聞後也表示同仇敵愾而對乙○○不滿，上訴人因而順勢
慫恿，藉機除去乙○○，以洩心頭之恨等語（見原判決第二十六
頁第十六至十八行）。倘若為真，方俊忠與曾慈傑是否本無犯罪
之意思，因上訴人慫恿後，始生殺害乙○○之意？或係上訴人與
方俊忠、曾慈傑對於如何殺害乙○○之實行方式、地點、連絡方
法等，有所計畫，而推由方俊忠、曾慈傑下手實行？此攸關上訴
人所為，究屬教唆原無犯意之方俊忠、曾慈傑實行犯罪，而為教
唆犯？或屬與之有共同犯罪意思之方俊忠、曾慈傑事先謀議，由
方俊忠、曾慈傑實行犯罪行為，而為共謀共同正犯？甚或以自己
犯罪之意思，參與犯罪構成要件以外之行為，直接成立共同正犯
？至有關係，原判決未詳予斟酌釐清，遽變更檢察官起訴法條認
上訴人僅成立教唆犯，即非適法。(二)、原判決認定：方俊忠持有
射殺乙○○之如原判決附表一編號一、二所示半自動制式手槍二
支，及制式子彈二十二顆，係方俊忠向某姓名年籍不詳綽號「哲
偉」之成年男子所取得（見原判決第二頁第十二至十四行），上
訴人對於方俊忠未經許可，持有制式手槍、子彈之行為，亦負教
唆之罪責（見原判決第二十九頁第四至七行）。惟原判決對於上
訴人如何教唆方俊忠持有上開制式手槍、子彈，或上訴人就方俊
忠將持槍、彈殺害乙○○之行為，當有所認識或得預見等情，未
見於判決予以說明，自有判決理由不備之違誤。又原判決事實認
定上訴人有唆使曾慈傑殺害乙○○之行為，並引用曾慈傑之證詞
作為證據，惟原判決關於曾慈傑之證言均記載：其接獲上訴人或
方俊忠之電話係要求「處理債務」之問題（見原判決第八頁第六
至七行、第十八頁第二十六至二十七行、第二十頁第八至九行）
，則上訴人唆使曾慈傑之實際內容為何？所謂「處理債務」云云
，如何連結成「教唆殺人」？亦未見原判決予以說明，遽以曾慈
傑前揭受上訴人「處理債務」之證言，即認上訴人有教唆曾慈傑
殺人之行為，亦有判決理由矛盾之當然違背法令。以上或為上訴
意旨所指摘，或為本院得依職權調查之事項，應認原判決有撤銷
發回更審之原因。又案經發回，原判決理由欄丙、二所認不另為
無罪諭知部分，基於審判不可分原則，應併予發回。
據上論結，應依刑事訴訟法第三百九十七條、第四百零一條，判
決如主文。
中    華    民    國  九十九  年    十    月  二十一  日
                      最高法院刑事第五庭
                          審判長法官  陳  正  庸
                                法官  林  秀  夫
                                法官  林  瑞  斌
                                法官  王  聰  明
                                法官  謝  靜  恒
本件正本證明與原本無異
                                      書  記  官
中    華    民    國  九十九  年    十    月  二十七  日
                                                      Ｅ

司法院資訊處製作；財團法人民間司法改革基金會備份。
